ACORDAO-COMPLETO-2370123

ACÓRDÃO 13940/2019 ATA 42/2019 - PRIMEIRA CÂMARA

VISTOS, relatados e discutidos estes autos de tomada de contas especial instaurada pelo Fundo Nacional de Desenvolvimento da Educação (FNDE) contra o Sr. Roberto Carmo Dácio Dias, ex-prefeito do município de Boa Vista do Ramos/AM, em razão da não aprovação da prestação de contas por impugnação parcial das despesas realizadas à conta dos recursos do Programa Nacional de Alimentação Escolar (Pnae) , repassados em 2008.
ACORDAM os ministros do Tribunal de Contas da União, reunidos em sessão da 1ª Câmara, diante das razões expostas pelo relator, em:
9.1. considerar revel, para todos os efeitos, o Sr. Roberto Carmo Dácio Dias, nos termos do art. 12, § 3º, da Lei 8.443/1992;
9.2. julgar irregulares as contas do Sr. Roberto Carmo Dácio Dias, com fundamento no art. 16, III, "b" e "c", da Lei 8.443/1992, e condená-lo ao pagamento das quantias a seguir especificadas, atualizadas monetariamente e acrescidas de juros de mora, calculados a partir das datas especificadas até a data do efetivo recolhimento, fixando o prazo de 15 (quinze) dias, a contar da notificação, para que comprove, perante o Tribunal (art. 214, III, "a", do RI/TCU) , o recolhimento da dívida aos cofres do Fundo Nacional de Desenvolvimento da Educação, na forma da legislação em vigor:
	Valor histórico (R$) 
	Data

	34.082,40
	9/5/2008

	1.636,80
	15/5/2008

	11.360,80
	3/6/2008

	11.356,00
	4/7/2008

	1.000,00
	8/7/2008

	11.350,00
	7/8/2008

	11.360,00
	10/9/2008

	1.180,00
	16/9/2008

	11.358,00
	10/10/2008

	11.350,00
	11/11/2008

	11.360,00
	5/12/2008

	1.600,00
	10/12/2008

9.3. aplicar ao Sr. Roberto Carmo Dácio Dias a multa prevista no art. 57 da Lei 8.443/1992, no valor de R$ 30.000,00 (trinta mil reais) , fixando o prazo de 15 (quinze) dias, a contar da notificação, para que comprove, perante o Tribunal (art. 214, III, "a", do RI/TCU) , o recolhimento da dívida aos cofres do Tesouro Nacional, atualizada monetariamente desde a data do presente acórdão até a do efetivo recolhimento, se for paga após o vencimento, na forma da legislação em vigor;
9.4. autorizar, desde logo, nos termos do art. 28, II, da Lei 8.443/1992, a cobrança judicial das dívidas caso não atendida a notificação;
9.5. com fundamento no § 3º do art. 16 da Lei 8.443/1992, remeter cópia desta deliberação à Procuradoria da República no Estado do Amazonas, para a adoção das medidas que entender cabíveis.

Tomada de contas especial instaurada em razão da não aprovação da prestação de contas por impugnação parcial das despesas realizadas à conta do Programa Nacional de Alimentação Escolar (Pnae), repassados em 2008.

Primeira Câmara

Município de Boa Vista do Ramos/AM.

3. Responsável/Interessado:
3.1. Responsável: Roberto Carmo Dácio Dias (XXX.327.942-XX).
3.2. Interessado: Fundo Nacional de Desenvolvimento da Educação (FNDE).

13.1. Ministros presentes: Benjamin Zymler (na Presidência) e Vital do Rêgo.
13.2. Ministros-Substitutos convocados: Augusto Sherman Cavalcanti e Marcos Bemquerer Costa.
13.3. Ministro-Substituto presente: Weder de Oliveira (Relator).

WEDER DE OLIVEIRA

Tratam os autos de processo de tomada de contas especial instaurada pelo Fundo Nacional de Desenvolvimento da Educação (FNDE) , em desfavor do Sr. Roberto Carmo Dácio Dias, ex-prefeito do município de Boa Vista do Ramos/AM, em razão da não aprovação da prestação de contas por impugnação parcial das despesas realizadas à conta do Programa Nacional de Alimentação Escolar (Pnae) , repassados em 2008.
O auditor instrutor da Secex-TCE elaborou instrução dos autos, a qual obteve concordância do titular da subunidade técnica, a qual reproduzo abaixo, com os ajustes de forma pertinentes[footnoteRef:2]: [2:  Peças 43-44.] 
" (...) 
HISTÓRICO
2. De acordo com o extrato de peça 8 e o relatório de tomada de contas especial 272/2017-Direc/COTCE/CGCAP/Difin/FNDE/MEC de peça 25, o FNDE transferiu, em 2008, para execução do Pnae no município de Boa Vista do Ramos/AM as quantias abaixo discriminadas:
	Ordem Bancária
	Valor (R$ 1,00) 
	Data

	2008OB400662
	10.626,00
	3/5/2008

	2008OB400468
	23.456,40
	3/5/2008

	2008OB400506
	1.636,80
	3/5/2008

	2008OB400872
	3.542,00
	30/5/2008

	2008OB400941
	545,60
	30/5/2008

	2008OB400945
	7.818,80
	30/5/2008

	2008OB401079
	3.542,00
	1/7/2008

	2008OB401210
	545,60
	1/7/2008

	2008OB401122
	7.818,80
	1/7/2008

	2008OB401320
	3.542,00
	1/8/2008

	2008OB401342
	7.818,80
	1/8/2008

	2008OB401485
	545,60
	1/8/2008

	2008OB401619
	7.818,80
	2/9/2008

	2008OB401620
	3.542,00
	2/9/2008

	2008OB401811
	545,60
	2/9/2008

	2008OB402058
	3.542,00
	1/10/2008

	2008OB401993
	545,60
	1/10/2008

	2008OB401956
	7.818,80
	1/10/2008

	2008OB402167
	7.818,80
	31/10/2008

	2008OB402174
	545,60
	31/10/2008

	2008OB402204
	3.542,00
	31/10/2008

	2008OB402503
	7.818,80
	2/12/2008

	2008OB402512
	3.542,00
	2/12/2008

	2008OB402504
	545,60
	2/12/2008

3. Foi emitida a informação 526/2015 - Diafi/Copra/CGCAP/Difin/FNDE (peça 12) , parecer 180/2016 - Diafi/Copra/CGCAP/Difin/FNDE (peça 16) e termo de instauração de TCE 236/2017 (peça 1) que concluíram que houve irregularidade na execução e na comprovação da execução dos recursos do Pnae/2008 (pagamento de tarifas bancárias com recursos do repasse e despesas não comprovadas) , recursos esses repassados na modalidade fundo a fundo, ao município de Boa Vista do Ramos/AM, sob a responsabilidade do Sr. Roberto Carmo Dácio Dias (CPF XXX.327.942-XX) , ex-prefeito (gestão 2005-2008) . Nesse mesmo sentido, foi a conclusão do relatório de tomada de contas especial 272/2017-Direc/COTCE/CGCAP/Difin/FNDE/MEC de peça 25.
4. O Sr. Roberto Carmo Dácio Dias (CPF XXX.327.942-XX) foi notificado pelos ofícios de peças 7, 14, 15, 17 e 18.
5. O relatório e o certificado de auditoria, além do parecer do dirigente do órgão de controle interno, todos de nº 90/2018, foram unânimes em concluir pela irregularidade das contas. O pronunciamento ministerial também se coaduna aos pareceres anteriores (peças 26-29) .
6. Na instrução de peça 32, analisando-se os documentos nos autos, concluiu-se que não houve a apresentação de documentação comprobatória das despesas demonstradas nos extratos bancários onde contam o uso de cheque avulso, pagamentos diversos e saque com recibo, contrariando a Resolução/FNDE/CD 38, de 19 de agosto de 2008, bem como realizou pagamento e despesas bancárias com recursos do repasse, contrariando a Resolução/FNDE/CD nº 38, de 19 de agosto de 2008, permitindo, na forma dos arts. 10, § 1º e 12, II, da Lei 8.443/1992, c/c o art. 202, II, e §1º, do RI/TCU, definir a responsabilidade do Sr. Roberto Carmo Dácio Dias (CPF XXX.327.942-XX) , prefeito do município de Boa Vista do Ramos/AM na gestão 2005-2008, e apurar adequadamente o débito a ele atribuído, propondo-se na dita instrução a citação do responsável com o seguinte débito:
a) constam, no extrato bancário da conta específica do Pnae/Pnap (banco 001, agência n° 0947-4, C/C 5353-8) , pagamentos descritos como 'cheque avulso, pagamentos diversos e saque c/recibo' em desacordo com o disposto na Resolução n° 38/2008, rompendo o nexo de causalidade entre a despesa realizada e o respectivo credor:
	Valor (R$ 1,00) 
	Data

	34.082,40
	9/5/2008

	11.360,80
	3/6/2008

	11.356,00
	4/7/2008

	11.350,00
	7/8/2008

	11.360,00
	10/9/2008

	11.358,00
	10/10/2008

	11.350,00
	11/11/2008

	11.360,00
	5/12/2008

b) constam, no extrato bancário da conta específica do Pnae-Creche (banco 001, agência 0947-4, C/C n° II670-X) , pagamentos descritos como 'pagamentos diversos e saque c/recibo' em desacordo com o disposto na Resolução 38/2008, rompendo o nexo de causalidade entre a despesa realizada e o respectivo credor:
	Valor (R$ 1,00) 
	Data

	1.636,80
	15/5/2008

	1.000,00
	8/7/2008

	1.180,00
	16/9/2008

	1.600,00
	10/12/2008

c) houve o pagamento de tarifas bancárias na conta específica do Pnae/Pnap (banco 001, agência 0947-4, C/C n° 53538) , em desacordo com o disposto no art. 10, VI, da Resolução CD/FNDE 38, de 19 de agosto de 2008, conforme tabela a seguir:
	Valor (R$ 1,00) 
	Data

	2,00
	4/7/2008

	2,00
	4/7/2008

	2,00
	6/8/2008

	2,00
	1/9/2008

	2,00
	6/10/2008

	2,00
	3/11/2008

	2,00
	1/12/2008

Valor atualizado do débito total em 30/4/2018: R$ 308.846,69 (peça 31) 
7. Em cumprimento ao pronunciamento de peça 34, foi efetuada a citação do Sr. Roberto Carmo Dácio Dias (CPF XXX.327.942-XX) , prefeito do município de Boa Vista do Ramos/AM, nos moldes adiante:
	Ofício
	Data do ofício
	Data de Recebimento do Ofício
	Nome do Recebedor do Ofício
	Observação
	Fim do Prazo para defesa

	2116/2019-TCU/Secex-TCE (peça 39) 
	29/4/2019
	13/5/2019 (vide AR de peça 41) 
	Roberto Carmo Dácio Dias
	Ofício recebido no endereço do responsável, conforme pesquisa de endereço no Sistema da Receita Federal (peça 37) .
	28/5/2019

8. Transcorrido o prazo regimental, o responsável permaneceu silente, devendo ser considerada revel, nos termos do art. 12, §3º, da Lei 8.443/1992.
EXAME TÉCNICO
Da validade das notificações
9. Preliminarmente, cumpre tecer breves considerações sobre a forma como são realizadas as comunicações processuais no TCU. A esse respeito, destacam-se o art. 179, do RI/TCU (Resolução 155, de 4/12/2002) e o art. 4º, III, § 1º, da Resolução TCU 170, de 30 de junho de 2004, in verbis:
'Art. 179. A citação, a audiência ou a notificação, bem como a comunicação de diligência, farse-ão:
I - mediante ciência da parte, efetivada por servidor designado, por meio eletrônico, fac-símile, telegrama ou qualquer outra forma, desde que fique confirmada inequivocamente a entrega da comunicação ao destinatário;
II - mediante carta registrada, com aviso de recebimento que comprove a entrega no endereço do destinatário;
III - por edital publicado no Diário Oficial da União, quando o seu destinatário não for localizado. (...) '
'Art. 3º As comunicações serão dirigidas ao responsável, ou ao interessado, ou ao dirigente de órgão ou entidade, ou ao representante legal ou ao procurador constituído nos autos, com poderes expressos no mandato para esse fim, por meio de:
I - correio eletrônico, fac-símile ou telegrama;
II - servidor designado;
III - carta registrada, com aviso de recebimento;
IV - edital publicado no Diário Oficial da União, quando o seu destinatário não for localizado, nas hipóteses em que seja necessário o exercício de defesa.
Art. 4º. Consideram-se entregues as comunicações:
I - efetivadas conforme disposto nos incisos I e II do artigo anterior, mediante confirmação da ciência do destinatário;
II - realizadas na forma prevista no inciso III do artigo anterior, com o retorno do aviso de recebimento, entregue comprovadamente no endereço do destinatário;
III - na data de publicação do edital no Diário Oficial da União, quando realizadas na forma prevista no inciso IV do artigo anterior.
§ 1º O endereço do destinatário deverá ser previamente confirmado mediante consulta aos sistemas disponíveis ao Tribunal ou a outros meios de informação, a qual deverá ser juntada ao respectivo processo. (...) '
10. Bem se vê, portanto, que a validade da citação via postal não depende de que o aviso de recebimento seja assinado pelo próprio destinatário da comunicação, o que dispensa, no caso em tela, a entrega do AR em 'mãos próprias'. A exigência da norma é no sentido de o Tribunal verificar se a correspondência foi entregue no endereço correto, residindo aqui a necessidade de certeza inequívoca. 
11. Não é outra a orientação da jurisprudência do TCU, conforme se verifica dos julgados a seguir transcritos:
'São válidas as comunicações processuais entregues, mediante carta registrada, no endereço correto do responsável, não havendo necessidade de que o recebimento seja feito por ele próprio (Acórdão 3648/2013-TCU-Segunda Câmara, relator ministro JOSÉ JORGE) ;'
'É prescindível a entrega pessoal das comunicações pelo TCU, razão pela qual não há necessidade de que o aviso de recebimento seja assinado pelo próprio destinatário. Entregandose a correspondência no endereço correto do destinatário, presume-se o recebimento da citação. (Acórdão 1019/2008-TCU-Plenário, relator ministro BENJAMIN ZYMLER) ;'
'As comunicações do TCU, inclusive as citações, deverão ser realizadas mediante Aviso de Recebimento - AR, via Empresa Brasileira de Correios e Telégrafos, bastando para sua validade que se demonstre que a correspondência foi entregue no endereço correto. (Acórdão 1526/2007-TCU-Plenário, relator ministro AROLDO CEDRAZ) .'
12. A validade do critério de comunicação processual do TCU foi referendada pelo Supremo Tribunal Federal, nos termos do julgamento do MS-AgR 25.816/DF, por meio do qual se afirmou a desnecessidade da ciência pessoal do interessado, entendendo-se suficiente a comprovação da entrega do 'AR' no endereço do destinatário:
'EMENTA: AGRAVO REGIMENTAL. MANDADO DE SEGURANÇA. DESNECESSIDADE DE INTIMAÇÃO PESSOAL DAS DECISÕES DO TRIBUNAL DE CONTAS DA UNIÃO. ART. 179 DO REGIMENTO INTERNO DO TCU. INTIMAÇÃO DO ATO IMPUGNADO POR CARTA REGISTRADA, INICIADO O PRAZO DO ART. 18 DA LEI nº 1.533/51 DA DATA CONSTANTE DO AVISO DE RECEBIMENTO. DECADÊNCIA RECONHECIDA. AGRAVO IMPROVIDO.
O envio de carta registrada com aviso de recebimento está expressamente enumerado entre os meios de comunicação de que dispõe o Tribunal de Contas da União para proceder às suas intimações.
O inciso II do art. 179 do Regimento Interno do TCU é claro ao exigir apenas a comprovação da entrega no endereço do destinatário, bastando o aviso de recebimento simples.'
13. No caso vertente, a citação do responsável se deu em endereço proveniente de pesquisa de endereço realizada pelo TCU, de forma bastante zelosa, porquanto, devido ao sucesso de realizar a citação em endereço constante no sistema CPF da Receita (peça 37) , a entrega do ofício citatório nesse endereço ficou comprovada, além do próprio responsável ter recebido o ofício conforme se comprova pelo AR de peça 41.
14. Nos processos do TCU, a revelia não leva à presunção de que seriam verdadeiras todas as imputações levantadas contra os responsáveis, diferentemente do que ocorre no processo civil, em que a revelia do réu opera a presunção da verdade dos fatos narrados pelo autor. Dessa forma, a avaliação da responsabilidade do agente não pode prescindir da prova existente no processo ou para ele carreada.
15. Ao não apresentar sua defesa, o responsável deixou de produzir prova da regular aplicação dos recursos sob sua responsabilidade, em afronta às normas que impõem aos gestores públicos a obrigação legal de, sempre que demandados pelos órgãos de controle, apresentar os documentos que demonstrem a correta utilização das verbas públicas, a exemplo do contido no art. 93 do Decreto-Lei 200/67: 'Quem quer que utilize dinheiros públicos terá de justificar seu bom e regular emprego na conformidade das leis, regulamentos e normas emanadas das autoridades administrativas competentes.' 
16. Ainda que as alegações de defesa não tenham sido apresentadas, considerando o princípio da verdade real que rege esta Corte, procurou-se buscar, em manifestações do responsável na fase interna desta tomada de contas especial, se havia algum argumento que pudesse ser aproveitado a seu favor, no entanto, por não ter havido êxito, permanecem as irregularidades apontadas na citação.
17. Adicionalmente, cabe destacar que, na vigência da IN-STN 1/1997, apesar de a previsão contida no art. 8º, VII, a jurisprudência do TCU é no sentido de que não cabe condenação em débito decorrente de despesas oriundas da simples utilização da conta corrente, desde que não seja consequência de comportamento inadequado por parte do titular da conta bancária. Portanto, não cabe condenação em débito dos convenentes pela simples utilização de serviços bancários necessários e inevitáveis para a manutenção da conta corrente específica e para a execução do objeto do convênio, conforme Acórdão 912/2014-TCU-Plenário, 6.197/2016--TCU1ª Câmara, 4.661/2017-TCU-1ª Câmara, todos da relatoria do Ministro Benjamin Zymler, e Acórdão 7596/2017-TCU-Segunda Câmara, da relatoria do Ministro Augusto Nardes.
18. O caso em tela enquadra-se na situação de cobrança por tarifas bancárias resultantes da movimentação normal da conta corrente, que não estão relacionadas comportamento inadequado do seu titular, pois se referem a despesas com extratos (ver peça 8) . Assim, entende-se que a falha não restou configurada.
CONCLUSÃO
19. O exame das ocorrências descritas na seção 'exame técnico' permitiu, na forma dos arts. 10, § 1º, e 12, I e II, da Lei 8.443/1992 c/c o art. 202, I e II, do RI/TCU, definir a responsabilidade do Sr. Roberto Carmo Dácio Dias (CPF XXX.327.942-XX) , prefeito do município de Boa Vista do Ramos/AM na gestão 2005-2008, e apurar adequadamente os débitos a ele atribuídos.
20. Vale ressaltar que a pretensão punitiva do TCU, conforme Acórdão 1441/2016-TCU-Plenário, que uniformizou a jurisprudência acerca dessa questão, subordina-se ao prazo geral de prescrição indicado no art. 205 do Código Civil, que é de 10 anos, contado da data de ocorrência da irregularidade sancionada, nos termos do art. 189 do Código Civil, sendo este prazo interrompido pelo ato que ordenar a citação, a audiência ou a oitiva do responsável. No caso em exame, não ocorreu a prescrição, uma vez que a utilização dos recursos indevidamente ocorreu no período de 9/5/2008 10/12/2008 e o ato de ordenação da citação ocorreu em 12/5/2018 (peça 34) , portanto com menos de 10 anos.
21. Em se tratando de processo em que a parte interessada não se manifestou acerca das irregularidades imputadas, não há elementos para que se possa efetivamente aferir e reconhecer a ocorrência de boa-fé na conduta dos responsáveis, podendo este Tribunal, desde logo, proferir o julgamento de mérito pela irregularidade das contas, conforme nos termos dos §§ 2º e 6º do art. 202 do RI/TCU (Acórdão 2064/2011-TCU-Primeira Câmara (relator: Ubiratan Aguiar) , 6182/2011-TCU-1ª Câmara (relator: Weder de Oliveira) , 4072/2010-TCU-1ª Câmara (relator: Valmir Campelo) , 1189/2009-TCU-1ª Câmara (relator: Marcos Bemquerer) , 731/2008-TCU-Plenário (relator: Aroldo Cedraz) .
22. Dessa forma, o responsável deve ser considerado revel, nos termos do art. 12, §3º, da Lei 8.443/1992, devendo as contas serem julgadas irregulares, condenando-o ao débito apurado e à multa.
PROPOSTA DE ENCAMINHAMENTO
23. Diante do exposto, elevam-se os autos à consideração superior, propondo ao Tribunal:
23.1. considerar revel, para todos os efeitos, o Sr. Roberto Carmo Dácio Dias (CPF XXX.327.942-XX) , prefeito do município de Boa Vista do Ramos/AM na gestão 2005-2008, nos termos do art. 12, § 3º, da Lei 8.443/1992;
23.2. com fulcro nos arts. 1º, I, 16, III, 'b' e 'c', da Lei 8.443/1992, c/c os arts. 19 e 23, III, da mesma Lei, julgar irregulares as contas do Sr. Roberto Carmo Dácio Dias (CPF XXX.327.942-XX) , e condenando-o ao pagamento das quantias abaixo, fixando-lhe o prazo de 15 (quinze) dias, a contar da notificação, para comprovar, perante o Tribunal (art. 214, III, 'a', do RI/TCU) , o recolhimento da dívida aos cofres do Fundo Nacional de Desenvolvimento da Educação - FNDE, atualizada monetariamente e acrescida dos juros de mora, calculados a partir das respectivas datas indicadas, abatendo-se quantia (s) eventualmente ressarcida (s) :
	Valor Original (R$ 1,00) 
	Data do crédito na conta específica

	34.082,40
	9/5/2008

	11.360,80
	3/6/2008

	11.356,00
	4/7/2008

	11.350,00
	7/8/2008

	11.360,00
	10/9/2008

	11.358,00
	10/10/2008

	11.350,00
	11/11/2008

	11.360,00
	5/12/2008

	1.636,80
	15/5/2008

	1.000,00
	8/7/2008

	1.180,00
	16/9/2008

	1.600,00
	10/12/2008

26.3. aplicar ao responsável, Sr. Roberto Carmo Dácio Dias (CPF XXX.327.942-XX) , a multa prevista no art. 57 da Lei 8.443/92 c/c o art. 267 do RI/TCU, fixando-lhe o prazo de quinze dias, a contar da notificação, para que comprove, perante o Tribunal (art. 214, III, a, do RI/TCU) , o recolhimento da dívida aos cofres do Tesouro Nacional, atualizada monetariamente desde a data do acórdão que vier a ser proferido por este Tribunal até a do efetivo recolhimento, se pagas após o vencimento, na forma da legislação em vigor;
23.4. autorizar, desde logo, a cobrança judicial das dívidas, nos termos do art. 28, II da Lei 8.443/1992, caso não atendidas as notificações;
23.5. autorizar, desde logo, com fundamento no art. 26, da Lei 8.443/1992, c/c o art. 217, do RI/TCU, caso seja do interesse do responsável, o parcelamento das dívidas em até 36 (trinta e seis) parcelas, incidindo sobre cada uma, os encargos legais devidos, sem prejuízo de alertá-los de que, caso opte por essa forma de pagamento, a falta de comprovação do recolhimento de qualquer parcela implicará o vencimento antecipado do saldo devedor, nos termos do art. 26, parágrafo único, da Lei 8.443/1992, c/c o art. 217, §2º, do RI/TCU.
23.6. encaminhar cópia da deliberação que vier a ser proferida ao Procurador-Chefe da Procuradoria da República no Estado do Amazonas, nos termos do § 7º do art. 209 do RI/TCU, para adoção das medidas que entender cabíveis, informando-lhe que o inteiro teor da deliberação pode ser consultado no endereço http://www.tcu.gov.br/acordaos.
23.7. encaminhar cópia da deliberação que vier a ser proferida ao responsável, ao FNDE e ao Assessor Especial de Controle Interno do Ministério da Educação, nos termos do §5º do art. 18 da Resolução-TCU 170/2004 e Memorando-Circular 58/2018-Segecex, para conhecimento, informando-lhe que o inteiro teor da deliberação pode ser consultado no endereço http://www.tcu.gov.br/acordaos."
O titular da unidade instrutiva se manifestou de acordo com a referida proposta de encaminhamento, tendo feito, apenas, a seguinte observação[footnoteRef:3]: [3:  Peça 45.] 
"No caso da prescrição punitiva, deve ser observado que a citação ocorreu três dias após o primeiro débito completar dez anos, de modo que cabe prescrição punitiva apenas para esse caso."
O MP/TCU, representado pelo subprocurador-geral Lucas Rocha Furtado, manifestou-se conforme a seguir[footnoteRef:4]: [4:  Peça 46.] 
"Ante a revelia do responsável, manifesto-me em consonância com o encaminhamento alvitrado pela unidade técnica.
Nada obstante, entendo necessárias algumas considerações acerca do débito.
Os valores repassados alcançaram o montante de R$ 119.064,00. A citação, por sua vez, foi realizada em conformidade com o relatório do tomador de contas (peça 25) , totalizando R$ 119.008,00. A diferença de R$ 56,00 (sendo R$ 16,80 referentes ao Pnae Fundamental e R$ 39,20 relativos ao Pnae Creche - vide extratos à peça 13) permaneceu nas contas e teria sido reprogramada para o exercício seguinte, conforme o parecer financeiro à peça 16, p. 5. Portanto, correta sua exclusão.
Todavia, as parcelas que compõem o débito objeto da citação correspondem aos saques efetuados nas duas contas específicas que não foram identificados (aparecem como 'cheque avulso', 'pagamentos diversos', 'saque com recibo') e ao pagamento de tarifas bancárias, sendo utilizadas, para efeito de atualização monetária, as correspondentes datas dos saques/pagamentos. Em razão disso, não foram considerados, para efeito de débito, os intervalos entre os créditos das ordens bancárias e as retiradas, ensejando apuração a menor.
Nada obstante, entendo que, por questão de economicidade, não se mostraria adequado o refazimento da citação, considerando que, para as parcelas de maior relevância (Pnae fundamental) , os saques se deram quase que imediatamente após o crédito (interregno máximo de sete dias - vide peça 13) , de forma que o custo de uma nova citação superaria o benefício dela decorrente.
Em razão disso, posiciono-me de acordo com a proposta da unidade técnica, no sentido de julgar irregulares as contas do responsável, condenando-o ao ressarcimento do débito nos termos indicados no ofício de citação, sem prejuízo da imputação de multa fundamentada no art. 57 da Lei 8.443/1992, desconsiderando-se, para fins de delimitação de seu montante, a parcela de R$ 34.082,40 (data de 9/5/2008) , visto que quando da ordenação da citação (em 12/5/2018) , já havia decorrido, para essa parcela, o prazo de dez anos referente à prescrição da pretensão punitiva do TCU."
É o relatório.

não há.

Subprocurador-Geral Lucas Rocha Furtado.

TOMADA DE CONTAS ESPECIAL. FUNDO NACIONAL DE DESENVOLVIMENTO DA EDUCAÇÃO (FNDE). PROGRAMA NACIONAL DE ALIMENTAÇÃO ESCOLAR (PNAE). NÃO APROVAÇÃO DA PRESTAÇÃO DE CONTAS POR IMPUGNAÇÃO PARCIAL DAS DESPESAS. CITAÇÃO. REVELIA. CONTAS IRREGULARES. DÉBITO. MULTA.

TOMADA DE CONTAS ESPECIAL (TCE)

Secretaria de Controle Externo de Tomada de Contas Especial (Secex-TCE).

Tratam os autos de processo de tomada de contas especial instaurada pelo Fundo Nacional de Desenvolvimento da Educação (FNDE) em desfavor do Sr. Roberto Carmo Dácio Dias, ex-prefeito do município de Boa Vista do Ramos/AM, em razão da não aprovação da prestação de contas, por impugnação parcial das despesas realizadas à conta de recursos repassados no âmbito do Programa Nacional de Alimentação Escolar (Pnae) , em 2008.
Ao longo do referido exercício, o FNDE transferiu ao município os montantes de R$ 5.456,00 e R$ 113.608,00, destinados, respectivamente, ao atendimento de creches e de ensino fundamental[footnoteRef:2]. [2:  Peça 16.] 
De acordo com a resolução CD/FNDE 32/2006, os entes executores do Pnae deveriam, até 15 de janeiro do exercício subsequente ao do repasse, elaborar e remeter a prestação de contas ao Conselho de Administração Escolar (CAE) .
A prestação de contas foi encaminhada pelo conselho ao FNDE, o qual apontou a necessidade de saneamento de pendências[footnoteRef:3]. [3:  Peça 3, p. 18.] 
Após a análise do aspecto financeiro[footnoteRef:4], o repassador aprovou parcialmente a prestação de contas, impugnando despesas não comprovadas e o pagamento de tarifas bancárias, no valor total de R$ 119.008,00. [4:  Parecer 180/2016 Diafi/Copra/CGCAP/Difin/FNDE, peça 16.] 
Instado pelo FNDE a se manifestar sobre tais questões, o Sr. Roberto Carmo Dácio Dias permaneceu silente.
O relatório de tomada de contas especial 272/2017[footnoteRef:5] concluiu pela existência de dano ao erário, de responsabilidade do Sr. Roberto Carmo Dácio Dias. [5:  Peça 25.] 
O entendimento do tomador de contas especial foi corroborado pelo órgão de controle interno[footnoteRef:6]. [6:  Peças 26-29.] 
Nesta Corte, o responsável foi citado, mediante ofício, recebido pessoalmente[footnoteRef:7]. [7:  Peças 38-41.] 
Em que pese o fato de o responsável não ter apresentado alegações de defesa, o auditor da Secex-TCE, na instrução de mérito, consignou que a parcela referente ao pagamento de tarifas bancárias era resultante da movimentação normal da conta corrente, de modo que não restou configurado o débito no valor de R$ 14,00.
No mérito, propôs considerar revel o Sr. Roberto Carmo Dácio Dias e julgar suas contas irregulares, com imputação de débito pelo valor remanescente de R$ 118.994,00, bem como cominação da multa prevista no art. 57 da Lei 8.443/1992. O titular da subunidade instrutiva manifestou-se de acordo com as propostas[footnoteRef:8]. [8:   Peças 43-45.] 
O titular da unidade instrutiva também concordou com o referido encaminhamento. Destacou, apenas, que o débito mais antigo, no valor de R$ 34.082,40, datava de 9/5/2008, e que o ato de ordenação da citação é de 12/5/2018[footnoteRef:9]. Desse modo, haja vista a incidência da prescrição da pretensão punitiva especificamente com relação à referida parcela do débito, considerou que deveria haver a sua exclusão da base de cálculo da multa fundamentada no art. 57 da Lei 8.443/1992. [9:  Peça 45.] 
O MP/TCU, representado pelo subprocurador-geral Lucas Rocha Furtado, manifestou-se de acordo com a proposta da unidade instrutiva[footnoteRef:10]. [10:  Peça 46.] 
Não obstante, ponderou, quanto às parcelas que compõem o débito, que foram consideradas como datas de referência as datas dos saques/pagamentos, em vez de se utilizar as datas dos créditos. Ressaltou, no entanto, que, por questão de economicidade, não se mostraria adequado refazer a citação, considerando, inclusive, que, quanto às parcelas de maior valor, os saques ocorreram quase que imediatamente após o crédito.
II
Com as devidas vênias, verifico que, no caso em análise, foram impugnadas despesas específicas, de modo que devem ser consideradas como datas de referência as dos pagamentos realizados, conforme estabelece o art. 9º, II, da Instrução Normativa 71/2012, com a redação dada pela Instrução Normativa 76/2016, de modo que cabe razão à Secex-TCE.
De outra parte, com efeito, não existem nos autos elementos que permitam elidir a responsabilidade do Sr. Roberto Carmo Dácio Dias pelas irregularidades verificadas na prestação de contas, à exceção das despesas com tarifas bancárias, por serem relativas à movimentação normal da conta corrente, conforme ressaltou a unidade instrutiva.
Desse modo, concordo, na essência, com a análise empreendida pela Secex-TCE, acompanhada pelo Parquet de contas, a qual adoto como fundamento para minhas razões de decidir.
Assim, o responsável deve ser considerado revel, para todos os efeitos, com o julgamento pela irregularidade de suas contas, condenando-o ao pagamento de débito e multa prevista no art. 57 da Lei 8.443/1992, nos moldes propostos pela unidade instrutiva.
***
Diante do exposto, manifesto-me pela aprovação do acórdão que ora submeto à apreciação deste Colegiado.
TCU, Sala das Sessões Ministro Luciano Brandão Alves de Souza, em 19 de novembro de 2019.
Weder de Oliveira
Relator